臺灣臺南地方法院刑事判決
111年度訴字第32號
公  訴  人  臺灣臺南地方檢察署檢察官
被      告  吳水發




上列被告因詐欺等案件，經檢察官提起公訴（110年度偵字第204
98、21410號），因被告於準備程序中就被訴事實均為有罪之陳
述，經本院告知簡式審判程序之旨，並聽取被告及公訴人之意見
後，經合議庭裁定依簡式審判程序審理，判決如下：
    主      文
吳水發共同犯三人以上詐欺取財罪，共貳罪，各處有期徒刑壹年
貳月。應執行有期徒刑壹年肆月。緩刑貳年，緩刑期間並應履行
如附件二所示調解筆錄之負擔。
未扣案之HTC牌行動電話壹支（含門號〇九三七三四一四三二號SI
M卡壹張）及犯罪所得新臺幣肆仟貳佰元均沒收，於全部或一部
不能沒收或不宜執行沒收時，追徵其價額。
    事實及理由
壹、程序部分：
    本件被告吳水發所為，均係犯死刑、無期徒刑、最輕本刑為
    3年以上有期徒刑以外之罪，其於本院審理中就被訴事實為
    有罪之陳述（本院卷第23、30、35頁），經本院告知簡式審
    判程序之旨，並聽取公訴人、被告之意見後，本院認為適宜
    進行簡式審判程序，依刑事訴訟法第273條之1第1項規定，
    裁定進行審判程序。
貳、實體部分：
一、本件除證據部分補充「被告吳水發於本院準備程序及審理時
    之自白（本院卷第23、30、35頁）」外，其餘之犯罪事實及
    證據，均引用檢察官起訴書之記載（如附件一）。　　
二、如檢察官起訴書所載之犯罪事實，業據被告分別於警詢、偵
    查及本院審理時供承在卷（警一卷第3至9頁、警二卷第3至1
    2頁、偵一卷第21至23頁、偵二卷第23至25頁、本院卷第23
    、30、35頁）；且經證人即如起訴書附表編號1之告訴人林
    怡樺（警一卷第13至19頁）、如起訴書附表編號2之告訴人
    廖婉詠（警一卷第15至18頁）、被告之子吳欣章（警一卷第
    11至14頁）分別於警詢及偵查時均證述明確。並有被告與詐
    騙集團之LINE對話紀錄（警一卷第53至55頁、警二卷第25至
    29頁）、林怡樺及廖婉詠之內政部警政署反詐騙諮詢專線紀
    錄表（警一卷第31至32頁、警二卷第21至24頁）、林怡樺及
    廖婉詠與詐騙集團之對話紀錄（警一卷第19至23頁、警二卷
    第61至73頁）、廖婉詠之臺南市政府警察局歸仁分局歸仁派
    出所受理各類案件紀錄表、台新國際商業銀行帳號00000000
    000000號帳戶之存摺影本及交易明細（警一卷第25、29、33
    頁）、民國110年8月30日及31日之統一超商監視器畫面翻拍
    照片（警一卷第35至45頁、警二卷第31至41頁）、110年8月
    31日被告騎乘車牌號碼000-0000號機車之監視器畫面（警一
    卷第47頁）、110年8月30日被告駕駛車牌號碼00-0000號自
    用小客車之監視器畫面（警二卷第55至59頁）及車牌號碼00
    -0000號自用小客車之車輛詳細資料報表（警二卷第75頁）
    等件於卷可憑。
三、又依被告之自白、上開相關書、物證，佐以各該被害人被害
    之情節觀之，可知被告所參與之詐欺集團，其成員為完成詐
    欺他人金錢以獲取不法所得之目的，相互間分工細膩，或負
    責指揮調度、聯繫分派車手人員之工作，或負責撥打電話向
    被害人實施詐欺之工作，或擔任車手負責收取被害人之存摺
    等物之工作，則其所參與之詐欺集團所實施之詐欺取財罪係
    經由縝密之計畫與分工及相互配合而完成之犯罪，且該詐欺
    集團係由多數人所組成、於一定期間內存續以實施詐欺為牟
    利手段、具有完善結構之組織，應屬三人以上以實施詐術為
    手段所組成之具有持續性及牟利性之有結構性組織之犯罪組
    織，要屬無疑。足見被告上開任意性之自白，核與事實相符
    ，堪可採信。是本件事證明確，被告之犯行洵堪認定，應依
    法論科。
參、論罪科刑部分：
一、罪名之認定：
（一）按（107年1月3日修正）組織犯罪防制條例第2條規定：「
      本條例所稱犯罪組織，指三人以上，以實施強暴、脅迫、
      詐欺、恐嚇為手段或最重本刑逾5年有期徒刑之罪，所組
      成具有持續性或牟利性之有結構性組織、前項有結構性組
      織，指非為立即實施犯罪而隨意組成，不以具有名稱、規
      約、儀式、固定處所、成員持續參與或分工明確為必要。
      」將106年4月19日修正之該條文第1項「具有持續性『及』
      牟利性之有結構性組織」，修正為「具有持續性『或』牟利
      性之有結構性組織」，而放寬犯罪組織之認定。查本案被
      告所屬詐欺集團之不詳成員，以如起訴書所示方式，對告
      訴人詐欺取財後，告訴人遂將金融卡寄至如起訴書附表所
      示超商，嗣被告再依詐欺集團之不詳成員指示，自該等超
      商領取金融卡，再回報並上繳給詐騙集團不詳成員，可見
      該詐欺集團之內部分工結構、成員組織，具有一定之時間
      上持續性及牟利性，非為立即實施犯罪而隨意組成，足認
      本案被告所屬之詐欺集團，確屬三人以上以實施詐術為手
      段所組成具有持續性及牟利性之有結構性犯罪組織。再被
      告與該詐欺集團其他成員之間，就本案詐欺犯行，各擔任
      不同階段角色、分工，其犯罪型態具有相當之計畫性、組
      織性，需由多人縝密分工方能完成，被告對此應有所認識
      ，而仍參與之，揆諸上開說明，其此部分係犯組織犯罪防
      制條例第3條第1項後段之參與犯罪組織罪。
（二）又按加重詐欺罪係侵害個人財產法益之犯罪，其罪數計算
      ，以被害人數、被害次數之多寡，決定其犯罪之罪數；核
      與參與犯罪組織罪之侵害社會法益，因應以行為人所侵害
      之社會全體利益為準據，認定係成立一個犯罪行為，有所
      不同。是以倘若行為人於參與犯罪組織之繼續中，先後加
      重詐欺數人財物，因行為人僅為一參與組織行為，侵害一
      社會法益，應僅就首次犯行論以參與犯罪組織罪及加重詐
      欺罪之想像競合犯，而其後之犯行，乃為其參與組織之繼
      續行為，為避免重複評價，當無從將一參與犯罪組織行為
      割裂再另論一參與犯罪組織罪，而與其後所犯加重詐欺罪
      從一重論處之餘地（最高法院107年度台上字第1066號判
      決意旨參照；107年度台上字第2237號判決就發起犯罪組
      織、加重詐欺等數罪，亦依想像競合關係從一重處斷）。
      從而，被告於110年8月30日前之某日起，加入與真實姓名
      年籍均不詳、自稱「蔡經理」、「邱賢忠」之人及其他不
      詳姓名成年人所組成之三人以上，以實施詐術為手段，具
      有持續性、牟利性之有結構性組織之詐欺集團犯罪組織，
      進而為起訴書附表編號1、2所示犯行，依照前開判決意旨
      揭櫫，被告參與犯罪組織罪應與首次犯行即起訴書附表編
      號1所載之行為間具有局部同一性，而有想像競合犯關係
      ，是核被告就起訴書附表編號1所為，係分別犯組織犯罪
      防制條例第3條第l項後段之參與犯罪組織罪、刑法第339
      條之4第1項第2款之三人以上共同犯詐欺取財罪，並應依
      照刑法第55條前段之規定，論以想像競合，從一重之三人
      以上共同詐欺取財罪處斷；另被告就起訴書附表編號2所
      示犯行，則論以刑法第339條之4第1項第2款之三人以上共
      同犯詐欺取財罪。　　
（三）按共同正犯之成立，祇須具有犯意之聯絡，行為之分擔，
      既不問犯罪動機起於何人，亦不必每一階段犯行，均經參
      與；共同正犯間，非僅就其自己實施之行為負其責任，並
      在犯意聯絡之範圍內，對於他共同正犯所實施之行為，亦
      應共同負責，換言之，共同正犯，係在合同之意思內各自
      分擔犯罪行為之一部，相互利用他人之行為，以達其犯罪
      之目的者，即應對全部所發生之結果，共同負責；另共同
      正犯之意思聯絡，原不以數人間直接發生者為限，即有間
      接之聯絡者，亦包括在內，如甲分別邀約乙、丙犯罪，雖
      乙、丙間彼此並無直接之聯絡，亦無礙於其為共同正犯之
      成立。查一般詐欺集團之犯罪型態及模式，自收集被害人
      個人資料、撥打電話等方式實行詐欺、提領詐得款項、繳
      回贓款、分贓等各階段，乃需由多人縝密分工方能完成之
      集團性犯罪，倘其中有任一環節脫落，顯將無法順遂達成
      詐欺集團詐欺取財之結果。查本件被告於加入上開詐欺集
      團後，雖非居於核心地位，亦未自始至終參與各階段之犯
      行，然其主觀上對該詐欺集團呈現細密之多人分工模式及
      彼此扮演不同角色、分擔相異工作而屬有結構性組織等節
      ，已有所認知，且其所參與者既係本件整體詐欺取財犯罪
      計畫不可或缺之重要環節，而與該詐欺集團其他成員間，
      在合同意思範圍內，各自分擔犯罪行為之一部，彼此相互
      利用他人之行為，最終共同達成其等詐欺取財犯罪之目的
      ，則被告自應就其參與之詐欺取財犯行，同負全責。是被
      告與真實姓名年籍均不詳、自稱「蔡經理」、「邱賢忠」
      之人及所屬詐欺集團其餘不詳成員間，就上開犯行均有犯
      意之聯絡及行為之分擔，均應論以共同正犯。
（四）再按刑法詐欺取財罪係為保護個人之財產法益而設，行為
      人罪數之計算，應依遭詐欺之被害人人數、被害次數計算
      ；其詐欺取財過程，將同一被害人遭詐取財產隱匿之洗錢
      罪，其罪數計算亦同。是被告就起訴書附表編號1至2所示
      犯行，係分別對林怡樺及廖婉詠二人所為，因侵害法益有
      別，犯意及行為亦殊，均應予分論併罰。　　　
（五）復按想像競合犯之處斷刑，本質上係「刑之合併」，其所
      謂從一重處斷，乃將想像競合犯組成之評價上數罪，合併
      為科刑一罪，其所對應之刑罰，亦合併其評價上數罪之數
      法定刑，而為一個處斷刑。易言之，想像競合犯侵害數法
      益者皆成立犯罪，論罪時必須輕、重罪併舉論述，同時宣
      告所犯各罪名，包括各罪有無加重、減免其刑之情形，亦
      應說明論列，量刑時併衡酌輕罪部分量刑事由，評價始為
      充足，然後依刑法第55條前段規定「從一重處斷」，非謂
      對於其餘各罪可置而不論。因此，法院決定處斷刑時，雖
      以其中最重罪名之法定刑，做為裁量之準據，惟於裁量其
      輕重時，仍應將輕罪合併評價在內（最高法院108年度台
      上字第4405、4408號判決意旨參照）。被告就如起訴書附
      表編號1所為，係犯刑法第339條之4第1項第2款之三人以
      上共同詐欺取財罪及組織犯罪防制條例第3條第l項後段之
      參與犯罪組織罪；就如起訴書附表編號2所為所為，則係
      犯刑法第339條之4第1項第2款之三人以上共同詐欺取財罪
      ，均已如前述。而查，犯組織犯罪防制條例第3條之罪，
      偵查及審判中均自白者，減輕其刑，同法第8條第1項定有
      明文，被告就本案犯罪事實，於偵查及本院審理時均坦承
      不諱，是就其所犯組織犯罪防制條例部分，自依上開規定
      減輕其刑。
二、爰審酌現今詐欺集團以各種名目實施電話詐欺，常使善良之
    民眾畢生積蓄付諸一空，且求償無門，甚至造成有人晚景淒
    涼，而各詐欺集團核心或重要成員獲取暴利，造成高度民怨
    與社會不安，被告正值中壯年，不思循正當途徑獲取所需，
    竟貪圖不法報酬，加入屬犯罪組織之詐欺集團，進而參與該
    詐欺集團之運作，擔任車手等角色，負責依上層指示出面領
    取金融卡後予以繳回該詐欺集團，嚴重影響社會秩序及治安
    ；並考量被告於加入詐欺集團期間，提領被害人金融卡，嚴
    重損害被害人財產法益，且取得金融卡後，即交由該詐騙集
    團高層收取後繳回詐欺集團，犯罪情節非輕；惟念及被告犯
    後坦承犯行，尚知悔悟，另考量被告業與被害人即告訴人廖
    婉詠達成和解，而被害人即告訴人林怡樺則表示對於本案沒
    有意見等情，有本院111年度南司刑移調字第108號調解筆錄
    影本及本院111年2月21日公務電話紀錄各1份在卷可稽（本
    院卷第55至57頁）。並考量被告於該詐欺集團之角色分工，
    並非居於主導或核心地位，且相較於各該被害人所損失之財
    物（金融機構帳戶金融卡），被告所獲分配之報酬非高（詳
    如後述）；再考量其素行及自承高中畢業之智識程度、已婚
    、育有4名成年子女、目前從事倉管工作、月收入約新臺幣
    （下同）2萬6,000元之家庭經濟狀況（本院卷第36頁）；暨
    犯罪動機、目的、生活狀況等一切具體情狀，分別量處如主
    文所示之刑，並定應執行刑如主文所示。
三、不予宣告強制工作之說明：
　　按犯第1項之罪者，應於刑之執行前，令入勞動場所，強制
    工作，其期間為3年，組織犯罪防制條例第3條第3項固定有
    明文，惟106年4月19日修正公布之組織犯罪防制條例第3條
    第3項規定：「犯第1項之罪者，應於刑之執行前，令入勞動
    場所，強制工作，其期間為3年」（嗣107年1月3日修正公布
    第3條，但本項並未修正），就受處分人之人身自由所為限
    制，違反憲法比例原則及憲法明顯區隔原則之要求，與憲法
    第8條保障人身自由之意旨不符，應自本解釋公布之日起失
    其效力，業據司法院於110年12月10日公布釋字第812號解釋
    在案。則就參與犯罪組織者，得於刑之執行前，令入勞動場
    所，強制工作之規定，既經司法院大法官認定有違憲之情事
    ，且自解釋公布之日起失其效力，本案自無從對被告宣告強
    制工作，附此敘明。　　　　　　
四、沒收部分：
（一）按供犯罪所用之物，屬於犯罪行為人者，得沒收之；於全
      部或一部不能沒收或不宜執行沒收時，追徵其價額，刑法
      第38條第2項前段、第4項定有明文。經查，未扣案之HTC
      牌行動電話1支（含門號0000000000號SIM卡1張），係被
      告持之與詐騙集團成員聯繫等情，業據被告於本院審理時
      供承在卷（本院卷第35頁），並有相關對話紀錄可資佐證
      ，足認上開行動電話確屬被告供其犯本案之罪所用之物，
      又並無證據可認該支行動電話（含門號0000000000號SIM
      卡1張）業已滅失，應依刑法第38條第2項前段、第4項規
      定沒收之，於全部或一部不能沒收或不宜執行沒收時，追
      徵其價額。　　
（二）又按「犯罪所得，屬於犯罪行為人者，沒收之。但有特別
      規定者，依其規定」、「前二項之沒收，於全部或一部不
      能沒收或不宜執行沒收時，追徵其價額」、刑法第38條之
      1第1項、第3項亦分別定有明文。又沒收係以犯罪為原因
      而對於物之所有人剝奪其所有權，將其強制收歸國有之處
      分；犯罪所得之沒收、追繳或追徵，在於剝奪犯罪行為人
      之實際犯罪所得（原物或其替代價值利益），使其不能坐
      享犯罪之成果，重在犯罪者所受利得之剝奪，兼具刑罰與
      保安處分之性質，故無利得者自不生剝奪財產權之問題。
      因此，即令二人以上共同犯罪，關於犯罪所得之沒收、追
      繳或追徵，亦應各按其利得數額負責，並非須負連帶責任
      ，此與犯罪所得財物之追繳發還被害人，因渉及共同侵權
      行為與填補被害人損害而應負連帶返還責任（司法院院字
      第2024號解釋），及以犯罪所得作為犯罪構成（加重）要
      件類型者，基於共同正犯應對犯罪之全部事實負責，則就
      所得財物應合併計算之情形，均有不同。有關共同正犯犯
      罪所得之沒收、追繳或追徵，最高法院向採之共犯連帶說
      （70年台上字第1186號⑵判例、64年台上字第2613號判例
      、66年1月24日66年度第1次刑庭庭推總會議決定㈡），業
      經最高法院104年度第13次刑事庭會議決議不再援用、供
      參考，並改採沒收或追徵應就各人實際分受所得者為之見
      解。又於數人共同犯罪時，如犯罪所得已經分配，自應僅
      就各共同正犯實際分得部分，諭知沒收。經查，被告共同
      加重詐欺取財所提領之款項，為詐欺取財犯罪所得，依其
      供述所得報酬總計為4,200元（計算式：2,050元＋2,150元
      ＝4,200元，本院卷第35頁），為其犯罪所得，雖未扣案，
      均應依刑法第38條之1第1、3項規定，宣告沒收，如全部
      或一部不能沒收或不宜執行沒收，追徵其價額。　　
五、末查，被告為本案犯行前，未曾因故意犯罪而受有期徒刑以
    上刑之宣告，有臺灣高等法院被告前案紀錄表1份在卷可考
    ，其因一時疏忽致罹刑典，惟已坦承疏失，並與被害人即告
    訴人廖婉詠達成和解，而被害人即告訴人林怡樺則表示對於
    本案沒有意見等情，有前揭本院111年度南司刑移調字第108
    號調解筆錄影本及本院111年2月21日公務電話紀錄各1份在
    卷可稽（本院卷第55至57頁），足認被告已獲得大部分被害
    人之宥恕，堪認被告犯後態度尚佳，諒其經此偵審程序及科
    刑之諭知，當知所警惕，信無再犯之虞，本院審酌上情，認
    前揭所宣告之刑以暫不執行為適當，爰併予宣告緩刑2年，
    以啟自新。又按「緩刑宣告，得斟酌情形，命犯罪行為人向
    被害人支付相當數額之財產或非財產上之損害賠償。」刑法
    第74條第2項第3款亦定有明文，本件被告既需向本案被害人
    即告訴人廖婉詠支付如附件二所示調解筆錄金額，為確保被
    告能如期履行附件二之條件，以維告訴人權益，故本院考量
    上開各項情狀後，認於被告緩刑期間課予如附件二調解筆錄
    之負擔，乃為適當，爰併予宣告之。另依刑法第75條之1第1
    項第4款規定，被告如有違反本院所定前開主文所示命其所
    為之事項情節重大，足認原宣告之緩刑難收預期效果，而有
    執行刑罰之必要者，得撤銷緩刑之宣告，附此敘明。
據上論斷，應依刑事訴訟法第273條之1第1項、第299條第1項前
段、第310條之2、第454條第2項，組織犯罪防制條例第3條第1 
項後段、第8條第1項，刑法第11條前段、第28條、第339條之4第
1項第2款、第51條第5款、第55條、第38條第2項前段、第4項、
第38條之1第1項前段、第3項、第40條第1項、第74條第1項第1款
、第2項第3款，刑法施行法第1條之1第1項，判決如主文。
本案經檢察官鄭聆苓偵查起訴，檢察官呂舒雯到庭執行職務。
中　　華　　民　　國　　111 　年　　2 　　月　　25　　日
　　　　　　　　　刑事第十四庭  法　官　林岳葳
以上正本證明與原本無異
如不服本判決應於收受本判後20日內向本院提出上訴書狀，並應
敘述具體理由。其未敘述上訴理由者，應於上訴期間屆滿後20日
內向本院補提理由書狀（均須按他造當事人之人數附繕本）「切
勿逕送上級法院」。
  　　　　　　　　　　　　　　　書記官　黃得勝
中　　華　　民　　國　　111 　年　　3 　　月　　2 　　日

附錄本案論罪科刑法條：
中華民國刑法第339條之4
（加重詐欺罪）
犯第339條詐欺罪而有下列情形之一者，處1年以上7年以下有期
徒刑，得併科1百萬元以下罰金：
一、冒用政府機關或公務員名義犯之。
二、三人以上共同犯之。
三、以廣播電視、電子通訊、網際網路或其他媒體等傳播工具，
    對公眾散布而犯之。
前項之未遂犯罰之。

組織犯罪防制條例第3條
（犯罪組織行為之處罰）
發起、主持、操縱或指揮犯罪組織者，處3年以上10年以下有期
徒刑，得併科新臺幣1億元以下罰金；參與者，處6月以上5年以
下有期徒刑，得併科新臺幣1千萬元以下罰金。但參與情節輕微
者，得減輕或免除其刑。
具公務員或經選舉產生之公職人員之身分，犯前項之罪者，加重
其刑至二分之一。
犯第一項之罪者，應於刑之執行前，令入勞動場所，強制工作，
其期間為3年。
前項之強制工作，準用刑法第90條第2項但書、第3項及第98條第
2項、第3項規定。
以言語、舉動、文字或其他方法，明示或暗示其為犯罪組織之成
員，或與犯罪組織或其成員有關聯，而要求他人為下列行為之一
者，處3年以下有期徒刑，得併科新臺幣3百萬元以下罰金：
一、出售財產、商業組織之出資或股份或放棄經營權。
二、配合辦理都市更新重建之處理程序。
三、購買商品或支付勞務報酬。
四、履行債務或接受債務協商之內容。
前項犯罪組織，不以現存者為必要。
以第五項之行為，使人行無義務之事或妨害其行使權利者，亦同
。
第五項、第七項之未遂犯罰之。

得上訴